臺灣臺中地方法院民事判決
110年度簡上字第405號
上  訴  人  石秀蓉  
被  上訴人  潘懿齡  
訴訟代理人  林俊吉  
上列當事人間請求損害賠償事件，上訴人對於民國110年8月18日
本院臺中簡易庭109年度中簡字第3202號第一審判決提起上訴，
本院於111年1月7日言詞辯論終結，判決如下：
    主    文
上訴駁回。
第二審訴訟費用由上訴人負擔。   
    事實及理由
一、被上訴人主張：上訴人於民國108年10月13日12時37分許，
    在臺中市○區○○○街00○0號前，與被上訴人及被上訴人之女即
    訴外人林Ｏ佑（101年7月生，真實姓名年籍詳卷）擦身而過
    時，向林Ｏ佑吐口水，被上訴人乃出面制止，並與上訴人發
    生爭執，上訴人竟基於傷害、毀損之犯意，持陽傘毆擊被上
    訴人，使被上訴人受有顏面多處擦傷、頭部疼痛、下唇擦傷
    、雙側上肢瘀挫傷等傷害；且造成被上訴人之眼鏡破裂，致
    令不堪使用；被上訴人更因此羞辱蒙受恐懼、精神上不安痛
    苦不已而受有損害，為此被上訴人請求上訴人負損害賠償責
    任等語。
二、上訴人抗辯：被上訴人當日無故罵上訴人瘋女人，並先動手
    拿黑色提包往上訴人頭部攻擊、拉扯上訴人衣服，造成上訴
    人受傷，上訴人也受到傷害，被上訴人卻矢口否認，最末因
    當庭看監視畫面方才認罪，眼鏡破掉非上訴人所為，檢察官
    認應為傷害行為所吸收，不另論罪，所以不用賠，並爭執眼
    鏡之價值。本件兩造早有嫌隙，且傷害情節相當，應判各自
    處理，不用賠償對方，被上訴人請求之金額及精神慰撫金均
    屬過高。原審未參考本院109年度簡上字第532號刑事判決改
    判上訴人55天拘役、被上訴人40天拘役及兩造均有過失且被
    上訴人應負較重責任，又109年度中簡字第3203號民事判決
    僅判被上訴人應賠償上訴人新臺幣（下同）4千元，上訴人
    受較重傷害於本案卻應賠償較高金額，實不合理，另否認眼
    鏡損害，且裁判費已退還，此部分不應判賠。再就原審判決
    中：⑴第2頁關於勘驗筆錄12：37：33秒應為被上訴人轉頭作
    勢朝上訴人疑似有吐口水之動作，原審判決載為「被告（上
    訴人）轉頭作勢朝原告（被上訴人）疑似有吐口水之動作」
    ，與事實不符。⑵原審判決第5頁第6行載「本件車禍所受損
    害」，但本件非車禍，原審審酌有誤等語。
三、原審判決斟酌兩造之攻擊防禦方法後，命上訴人應給付被上
    訴人5萬4,512元及遲延利息，並依職權為假執行之宣告。上
    訴人不服而提起上訴，聲明為：1.原判決不利於上訴人之部
    分廢棄、2.上開廢棄部分，被上訴人第一審之訴駁回、3.第
    一（確定部分除外），二審訴訟費用由被上訴人負擔。被上
    訴人則答辯聲明：上訴駁回。（被上訴人就其敗訴部分未提
    起上訴，此部分業已確定，不另贅述）
四、兩造爭執與不爭執事項(見本院簡上卷第94至95頁)：
（一）兩造不爭之事實：上訴人與被上訴人之姊潘淑婷、姊夫張
      文濤為鄰居，然渠等前因細故相處不睦，上訴人與被上訴
      人2人亦因而生有嫌隙。嗣被上訴人與其女林Ｏ佑（101年7
      月生，真實姓名年籍詳卷）前來臺中拜訪潘淑婷，於108
      年10月13日12時37分許，其2人在臺中市○區○○○街00○0號
      前巧遇上訴人，被上訴人因認上訴人疑似向林Ｏ佑吐口水
      而出面制止，上訴人遂與被上訴人發生爭執，詎上訴人竟
      基於傷害及毀損他人物品之犯意，持陽傘攻擊被上訴人；
      被上訴人不甘被打，亦基於傷害及毀損他人物品之犯意，
      以隨身之黑色提包毆擊上訴人，並拉扯上訴人之上衣，其
      2人復相互拉扯頭髮、衣物及扭打互毆。過程中導致被上
      訴人受有顏面多處擦傷、頭部疼痛、下唇擦傷、雙側上肢
      瘀挫傷等傷害；上訴人則受有右側眼瞼表淺損傷，臉、頸
      、胸部表淺損傷，雙上臂、右膝、雙踝挫傷，右前臂、大
      拇指表淺損傷，左前臂、手部表淺損傷等傷害，上訴人之
      上衣亦遭被上訴人猛力拉扯而破損不堪使用。
（二）本件爭點：
　  1.本件兩造之過失比例及慰撫金應以多少為適當？
    2.被上訴人請求眼鏡部分之賠償是否合理？
    3.原審已退訴訟費用，本訴是否合法？
    4.原審計算之金額是否正確？
五、本院之判斷：
（一）關於上訴人與被上訴人之姊潘淑婷、姊夫張文濤為鄰居，
      然渠等前因細故相處不睦，上訴人與被上訴人2人亦因而
      生有嫌隙。嗣被上訴人與其女林Ｏ佑（101年7月生，真實
      姓名年籍詳卷）前來臺中拜訪潘淑婷，於108年10月13日1
      2時37分許，其2人在臺中市○區○○○街00○0號前巧遇上訴人
      ，被上訴人因認上訴人疑似向林Ｏ佑吐口水而出面制止，
      上訴人遂與被上訴人發生爭執，詎上訴人竟基於傷害及毀
      損他人物品之犯意，持陽傘攻擊被上訴人；被上訴人不甘
      被打，亦基於傷害及毀損他人物品之犯意，以隨身之黑色
      提包毆擊上訴人，並拉扯上訴人之上衣，其2人復相互拉
      扯頭髮、衣物及扭打互毆。過程中導致被上訴人受有顏面
      多處擦傷、頭部疼痛、下唇擦傷、雙側上肢瘀挫傷等傷害
      ；上訴人則受有右側眼瞼表淺損傷，臉、頸、胸部表淺損
      傷，雙上臂、右膝、雙踝挫傷，右前臂、大拇指表淺損傷
      ，左前臂、手部表淺損傷等傷害，上訴人之上衣亦遭被上
      訴人猛力拉扯而破損不堪使用等節之事實，為本院109年
      度簡上字第532號刑事判決所認定之犯罪事實，經本院於
      準備程序提示兩造，兩造對上開事實均不再爭執，有準備
      程序筆錄在卷足憑（見本院簡上卷第95頁），並有急診醫
      療收據、立得明驗光配鏡單、中國醫藥大學附設醫院診斷
      證明書（見簡附民卷第21至25頁）、衛生福利部臺中醫院
      診斷證明書、醫療費用收據、證明書、購買證明（見中簡
      卷第45、47、79、101頁）、勘驗筆錄（見本院簡上卷第9
      6頁）在卷足稽，應堪憑認。
（二）就原審判決中第2頁第16行所載「被告（即上訴人）轉頭
      作勢朝原告（即被上訴人）疑似有吐口水之動作」等文及
      第5頁第6行所載「本件車禍所受損害」等文部分：經查，
      本件經本院再次勘驗，並補上此次衝突一開始發生之事實
      經過，其內容為：「
　　　①12：37：17白衣女子（即被上訴人）帶著小孩，臉戴眼
        鏡從螢幕左上方往右下方行走。
　    ②12：37：18至19秒藍衣女子（即上訴人）轉頭作勢朝白
        衣女子帶的小孩疑似有吐口水的動作。
　    ③12：37：33白衣女子轉頭作勢朝藍衣女子疑似有吐口水
        之動作。
　    ④12：37：34藍衣女子持陽傘朝白衣女子方向揮打。
　    ⑤12：38：07至12：38：09藍衣女子持陽傘連續毆打白衣
        女子之上肢。
　    ⑥12：38：09白衣女子持手提黑色提包揮打藍衣女子臉部
        。
　　　⑦12：38：10至12：39：18白衣女子及藍衣女子分別持黑
        色提包及陽傘互毆，過程中藍衣女子及白衣女子相互拉
        扯頭髮、衣物，扭打成一團，藍衣女子手持陽傘毆打白
        衣女子時，造成陽傘斷裂。
　　　」等情，有本院勘驗筆錄在卷足認（見本院簡上卷第96頁
      ），可見現場監視畫面於12：37：33秒時確實係「原告（
      即被上訴人）轉頭作勢朝被告（即上訴人）疑似有吐口水
      之動作」。另關於原審判決第5頁第6行「本件車禍所受損
      害」等文，其中「車禍」兩字應顯屬誤繕，此觀全篇判決
      除此部分有提到車禍2字外，其餘內文均針對兩造間之爭
      執及卷內事證為說理可知，況原審酌定慰撫金部分之理由
      亦載為：「查被告（即上訴人）為高中畢業、目前待業中
      、原告（即被上訴人）則為護理師，兩人名下均未有不動
      產，業據兩造陳明在卷，並有稅務電子閘門財產及所得調
      件明細表附卷可按。是本院衡酌兩造之身分、地位、經濟
      能力及被告（即上訴人）行為之情節、原告（即被上訴人
      ）所受精神上痛苦之程度、本案發生之緣由等一切情狀，
      認原告（即被上訴人）請求被告（即上訴人）賠償400,00
      0元之精神慰撫金，尚嫌過高，應以60,000元為適當。」
      等文，並無任何車禍相關之審酌事項，顯見原審判決非以
      車禍之事實情形衡量本件慰撫金之請求甚明，上揭「車禍
      」2字確屬誤繕，上訴人執此所為之抗辯，尚非可採。
（三）被上訴人於審理時雖又再否認有毀損被上訴人之眼鏡，抗
      辯為上訴人自行踏毀等語。然查，兩造衝突之初，被上訴
      人確實係戴眼鏡經過本件事發處，有本院勘驗筆錄上載：
      「①12：37：17白衣女子（即被上訴人）帶著小孩，臉戴
      眼鏡從螢幕左上方往右下方行走。」等情在卷足憑（見本
      院簡上卷第96頁），堪以認定。另警方於該日12時45分許
      接獲通報後，即前往現場調查蒐證時，亦有於現場拍得被
      上訴人受有傷勢及眼鏡破損之照片，此有現場照片附卷可
      佐（見臺灣臺中地方檢察署109年度偵字第2251號卷第73
      至75頁），又衡情，上訴人既持雨傘攻擊揮打被上訴人之
      上肢，且其等2人復相互拉扯頭髮及扭打，過程中自可能
      造成臉部之傷害及眼鏡掉落受損之結果，再者，被上訴人
      於案發當日13時24分許，隨即前往中國醫藥學院附設醫院
      就醫，經診斷受有顏面多處擦傷、頭部疼痛、下唇擦傷、
      雙側上肢瘀挫傷，有診斷證明書在卷可參（見臺灣臺中地
      方檢察署109年度偵字第2251號卷第91頁），足認被上訴
      人主張遭上訴人傷害及毀損眼鏡等情，均屬可採，又於此
      次之衝突傷害事件中既造成被上訴人眼鏡毀損，則被上訴
      人眼鏡之毀損與上訴人傷害行為間即應認有因果關係。上
      訴人辯稱：眼鏡非其毀損與其無關云云，尚非可取。
（四）基此，被上訴人所受傷害及眼鏡之毀損係由上訴人持雨傘
      與被上訴人互毆所造成，則被上訴人主張上訴人應就被上
      訴人身體所受傷害及眼鏡所受損害負侵權行為損害賠償責
      任，即屬有據。
（五）關於被上訴人請求之各項費用，其中醫療費用1,140元部
      分，業經被上訴人提出中國醫藥大學附設醫院診斷證明書
      （見簡附民卷第21頁）在卷可證，上訴人亦不再爭執，應
      先予採認。至於眼鏡修繕費用及慰撫金部分，經查：
　　1.眼鏡修繕費用部分：
　　⑴不法毀損他人之物者，被害人得請求賠償其物因毀損所減
      少之價額，民法第196條定有明文，且依該規定請求賠償
      物被毀損所減少之價額，得以修復費用為估定標準，但以
      必要者為限，如修理材料以新品換舊品，應予折舊（最高
      法院77年度第9次民事庭會議決議(一)決議要旨參照）。
      又損害賠償之目的，在於填補被害人所受之損害，加害人
      所應賠償或回復者，並非原來之狀態，而係應有狀態，故
      應將物之折舊等因素考慮在內（最高法院105年度台上字
      第2131號判決可資參照）。另當事人已證明受有損害而不
      能證明其數額或證明顯有重大困難者，法院應審酌一切情
      況，依所得心證定其數額，民事訴訟法第222條第2項固定
      有明文。被上訴人之眼鏡因本案受損業經本院認定如前，
      而被上訴人於108年3月11日於立得明眼鏡有限公司配鏡，
      全視線內面漸進多焦點眼鏡乙付，消費金額1萬元之情，
      有配鏡單、函文附卷可參（見簡附民卷第23頁、本院中簡
      卷第101頁），配鏡單內業已註明球面、鏡片種類、價格
      ，堪認確為配鏡內容無訛，上訴人固抗辯前該單據內容不
      實，然並未再舉證以佐其說，難認可取。又被上訴人於10
      8年間配鏡花費1萬元，有前開配鏡單在卷可參，距離本件
      事故108年10月13日，使用未滿1年，然受損眼鏡並非固定
      資產，亦無法核定折舊後之金額為何？其損害額之認定顯
      有困難，本院審酌現時社會經濟情況，依照經驗法則及相
      當性原則等一切情形，酌定損害額為7千元，認被上訴人
      請求7千元部分，尚屬合理，逾此範圍之請求，則屬無據
      。
　　⑵上訴人另抗辯上訴人所犯毀損及傷害罪間，為一行為觸犯
      數罪名之想像競合關係，其中毀損罪業經傷害罪所吸收，
      並經刑案判決確定，且原審亦已退還裁判費，被上訴人自
      不得主張此部分損害等語。然查，本件為刑事附帶民事訴
      訟由刑庭移送前來，依刑事附帶民事起訴狀，被上訴人起
      訴之範圍以臺灣臺中地方檢察署檢察官109年度偵字第225
      1號起訴書所載犯罪事實為依據，則本院審理之範圍即應
      以上開起訴書所載犯罪事實為準，又上開起訴書犯罪事實
      欄一、第7行業已載明「致令甲○○之眼鏡不堪使用」等文
      ，被上訴人亦有請求此部分之損害賠償，本院自應予以判
      認，至於檢察官如何論罪，或一、二審刑事判決如何論罪
      ，並不影響本件民事起訴之範圍之認定。又本件審屬刑事
      附帶民事訴訟由刑庭移送前來，依刑事訴訟法第504條第2
      項規定，於一審刑事判決認定之犯罪事實範圍內，無庸繳
      納裁判費，而本件一審刑事決犯罪事實認定之範圍，係引
      用上揭起訴書所載之犯罪事實，故亦有認定「致令甲○○之
      眼鏡不堪使用」之事實，則被上訴人此部分之請求即無庸
      繳裁判費，原審雖於109年12月7日誤命被上訴人補繳此部
      分裁判費，惟事後裁示予以退還，即為此理，是原審此部
      分裁判費之誤命納繳及退還，均不影響被上訴人此部分請
      求程序上確屬合法之情形，附此敘明。
　  2.慰撫金部分：按慰撫金之賠償須以人格權遭遇侵害，使精
      神上受有痛苦為必要，其核給之標準固與財產上損害之計
      算不同，然非不可斟酌雙方身份資力與加害程度，及其他
      各種情形核定相當之數額（最高法院51年度臺上字第223
      號判例意旨參照）。查，上訴人為高中畢業、目前待業中
      、被上訴人則為護理師，兩人名下均未有不動產，業據兩
      造原審陳明在卷，並有稅務電子閘門財產及所得調件明細
      表附卷可按。是本院衡酌兩造之身分、地位、經濟能力及
      上訴人行為之情節、被上訴人所受精神上痛苦之程度、本
      案發生之緣由等一切情狀，認原審認定之精神慰撫金6萬
      當屬適當，上訴人抗辯過高云云，應不可採。
　  3.綜上，被上訴人因本件侵權行為所受損害合計為6萬8,140
      元（計算式：1140+7000+60000=68140）。　　　
（六）按損害之發生或擴大，被害人與有過失者，法院得減輕賠
      償金額，或免除之，民法第217條定有明文。此項規定之
      目的，在謀求加害人與被害人間之公平，故在裁判上法院
      得以職權減輕或免除之（最高法院85年台上字第1756號民
      事裁判要旨參照）。查，兩造間均不否認夙有嫌隙，然本
      次衝突之起因，係兩造於路上相遇時上訴人突然對被上訴
      人小孩為吐口水之動作，因畫面無法清楚拍到口水，故勘
      驗筆錄僅載「疑似」吐口水，此有本院勘驗筆錄載：「①1
      2：37：17白衣女子（即被上訴人）帶著小孩，臉戴眼鏡
      從螢幕左上方往右下方行走。②12：37：18至19秒藍衣女
      子（即上訴人）轉頭作勢朝白衣女子帶的小孩疑似有吐口
      水的動作。」等語在卷足憑（見本院簡上卷第96頁），然
      衡諸一般社會常情，上訴人若未對被上訴人之小孩吐口水
      ，又為何會出現疑似之動作，並為被上訴人所指摘？足見
      上訴人確定有對被上訴人之小孩吐口水之動作，應屬無訛
      。本院審酌本件兩造間雖夙有嫌隙，然上訴人竟突然朝無
      辜之小孩為上開吐口水之動作，故為挑釁而致生爭端，再
      被上訴人也對上訴人為吐口水之動作後，上訴人又先持陽
      傘毆擊被上訴人，而動手為故意傷害之行為，被上訴人因
      不甘被打，亦以其提包毆擊上訴人，兩造再相互拉扯，致
      使被上訴人受有前開傷害、上訴人亦受有傷害等情，有監
      視畫面及本院勘驗筆錄在卷可參（見本院簡上卷第96頁）
      ，則被上訴人之反擊亦遭致其所受損害加遽，對於損害之
      發生及擴大自有其因果關係，惟上訴人為本件之始作俑者
      ，其係以故意行為造成損害之發生顯為主因，被上訴人回
      擊行為主要為攻擊上訴人之行為，對本身所受損害影響較
      小，應負次因責任，本院權衡兩造行為情形，認為上訴人
      就本案應負擔百分之80之責任、被上訴人應負擔百分之20
      之責任，始為允當，則依上開規定，減輕上訴人之賠償責
      任後，上訴人應負之賠償金額為5萬4,512元（計算式：68
      140*0.8＝54512）。
六、綜上所述，被上訴人依侵權行為之法律關係請求：上訴人應
    給付5萬4,512元，及自109年7月11日起至清償日止，按年息
    百分之五計算之利息，為有理由，應予准許，原審判決為上
    訴人敗訴之判決，並為假執行之宣告，並無不當。上訴意旨
    其上訴指摘原判決不當，求予廢棄改判，其理由雖有不同，
    但其結果並無二致，應予駁回其上訴。
七、本件事證已臻明確，兩造其餘主張、攻擊防禦方法與舉證，
    經審酌後與判決結果核無影響，自不用逐一論述，附此敘明
    。
八、據上論結，本件上訴為無理由，依民事訴訟法第436條之1第
    3項、第449條第2項、第78條，判決如主文。　　
中　　華　　民　　國　　111 　年　　2 　　月　　11　　日
          　　　  民事第一庭    審判長法  官  許石慶

                                      法  官  蔡孟君

                                      法  官  王詩銘
正本係照原本作成。
本判決不得上訴。  
中　　華　　民　　國　　111 　年　　2 　　月　　11　　日
                                      書記官  林玟君